【裁判字號】    94,簡,647
【裁判日期】    950726
【裁判案由】    房屋稅
【裁判全文】
臺北高等行政法院判決
                                       94年度簡字第647號
原      告  甲○○
            乙○○
            丙○○
共      同
訴訟代理人  張福源（會計師）
被      告  臺北縣政府稅捐稽徵處
代  表  人  莊錦順處長）住同.
訴訟代理人  丁○○
上列當事人間因房屋稅事件，原告等不服臺北縣政府中華民國94
年5 月18日北府訴決字第0940112360號（案號：00000000號）、
94年5 月17日北府訴決字第0940123021號（案號：00000000號）
、94年5 月17日北府訴決字第0940103124號（案號：00000000號
）訴願決定，提起行政訴訟。本院判決如下：
    主  文
訴願決定撤銷。
訴訟費用由被告負擔。
    事實及理由
一、事實概要：原告等及其他共有人共7 人之板橋市○○街99巷
    17號地下室（下稱系爭房屋），其使用執照所載用途為「戲
    院」，惟實際上空置未用，經被告依財政部民國75年11月26
    日台財稅第7575088 號函釋，按非住家非營業用稅率核定其
    93年房屋稅新臺幣（下同）9,632 元。原告等3 人不服，申
    請復查，未獲變更，提起訴願，復遭決定駁回，遂提起本件
    行政訴訟。
二、原告等起訴意旨略以：
  (一)系爭房屋為地下室，前因颱風災害而大量灌水，除造成地下
    室整層之電力、電訊等設備之毀損外，又因該址屬老式建物
    ，其基礎結構仍採傳統式預壘樁（不同於現今新式連續壁）
    。當時颱風積水除漫過地下室外，亦溢過地面達數尺高，巨
    大水壓（負壓力）遠大於原先設計地下室防水結構（正壓力
    ）負擔，造成防水結構之破壞。嗣後積水逐漸退去後，在地
    下室防水結構已毀損之情況下，地表下面之地下水持續滲入
    地下室，故積水始終無法抽乾，又因基礎結構係屬全棟大樓
    所共構，事涉所有住戶之安危，惟防水結構之修復方法迄今
    仍無法達成共識，故系爭房屋確因颱風積水而無法使用，符
    合房屋稅條例第15條第1 項須俟修復後始能使用之法定要件
    ，是本件於「修復完竣前」或「在未重建完成期內」，應免
    徵房屋稅或依同條例第8 條停止課稅房屋稅。且此項須俟修
    復後始能使用之事實，被告於准駁之際既不爭執，則被告徒
    以與本件無涉之「因積水而無法使用，非屬技術上無法排除
    之因素」為由，核駁原告免徵房屋稅之聲請，認事用法顯有
    違誤。
  (二)查本件被告自70年房屋建築完成至92年均未向原告等開徵房
    屋稅，直到93年3 月26日始向原告等一次開徵88至92年度及
    93年度系爭房屋之房屋稅，由於在此之前均未向原告開徵，
    原告等自然不會向被告申請免徵。系爭房屋同棟其他各樓層
    每年均有開徵房屋稅，惟獨系爭房屋沒有發單開徵，一般而
    言，納稅義務人當會認為既無稅單則地下室應屬免稅，而不
    會主動申請免徵房屋稅。且本件係因原告等申報被繼承人劉
    鄭紀妹遺產稅需要，而主動申報系爭房屋現值，至被繼承人
    之遺產為何未開徵房屋稅亦無從得知，故訴願機關所稱未在
    事實發生15日內申請乙節，顯有誤會。
  (三)系爭房屋雖為地下室，但於地政機關之登記為板橋市○○段
    1312建號，有獨立之建號及門牌，因積水不退無法使用而申
    請免稅，是被告所稱1 至4 層樓現仍有人居住，與系爭房屋
    無關。房屋稅條例第15條第1 項第7 款所稱「受重大災害，
    毀損面積佔整棟面積5 成以上，必須修復始能使用之房屋」
    ，整棟房屋意指以一「獨立建號」為單位，而非整棟大樓，
    如93年艾利風災時，臺北縣三重市因臺北市捷運局施工不當
    造成正義南路、重新路、重陽路一帶1 樓泡水情形嚴重，即
    對該地區全部1 樓住戶房屋稅予以減免，亦未以是否為平房
    或大樓而有所區別，故訴願機關所稱「1 至4 層樓」均有人
    居住，無法居住面積未達全棟5 成以上之推論，顯有違誤。
  (四)依房屋稅條例第4 條第4 項規定，房屋稅課徵對象原則上以
    地政主管機關所登記之「地政建號」為設立「房屋稅籍」之
    單位，次依同法第5 條規定，亦係按其各個「房屋稅籍」之
    使用情形別，而分別課以不同之稅率，故房屋稅條例第15條
    第1 項第7 款所稱「佔整棟面積」，自應以整個各別「房屋
    稅籍」或「地政建號」為計算單位。又「當事人主張有利於
    己之事實者，就其事實有舉證之責任」，為行政訴訟法第13
    6 條規定準用民事訴訟法第277 條規定所明定，則被告若主
    張應以整個「共構之建築物」所累計全部「房屋稅籍」面積
    之合計為計算單位，自應提出法規或主管機關之函釋為依據
    ，惟被告迄今未能提出。
  (五)被告主張「嗣原告等於93年3 月11日自動向被告機關申報房
    屋現值」乙節，顯與事實不符，理由如下：
    1.查系爭房屋係建築完成於70年，依當時之房屋稅法令規定
      ，凡申請房屋稅設籍案件者，責任轄區之承辦人均須親臨
      現場，俾以按其建造完成房屋之構造別、裝潢別、樓層別
      、及使用別，以評定其房屋稅課稅價格外，稽徵機關亦須
      定期作實地清查。被告稱本件24年來同1 份使用執照之房
      屋稅設籍中，僅完成房屋稅設籍1 至4 層樓之房屋，而不
      及系爭房屋，惟依前開所述，其歷任承辦人豈有不知之理
      。系爭房屋原應已辦竣房屋稅設籍，嗣因重大災害而免徵
      房屋稅，其後稽徵機關進入電腦化作業，因而遺失部分原
      始資料。是以，原告雖因未保有已逾10多年之相關資料，
      而無法為積極之攻擊防禦方法，其應與被告主張原告有違
      協力義務無涉。
    2.本件係為辦理被繼承人劉鄭記妹遺產稅事件，向被告申請
      核發房屋稅評定價格資料時，由當時承辦人告知查無相關
      稅籍，囑原告應再補辦房屋稅設籍，故原告於90年2 月間
      即已向被告補辦房屋稅設籍，其間被告曾函覆原告，原告
      亦曾向其催促核定房屋稅單。是以，被告主張「嗣原告等
      於93年3 月11日自動向被告機關申報房屋現值」乙節，顯
      與事實不符。
    3.原告於90年2 月間即向被告再補辦房屋稅設籍事件，因被
      告之延遲，於93年3 月24日始核定房屋稅評定價格及核發
      41份屬78至92年間房屋稅單，嗣後原告即於30日內向被告
      申請減免屬78至92年間房屋稅。另被告於93年9 月6 日核
      發本件93年度房屋稅單後，原告亦於30日內向其申請減免
      。是以，本件並無被告主張93年房屋稅業已全部逾期申請
      ，不得免徵之情事。
  (六)否准免徵房屋稅事件部分：
    原告於93年4 月8 日向被告申請免徵系爭房屋之房屋稅，被
    告則於93年5 月26日以北稅財二字第0930033723號函否准（
    依其否准函之說明五所示，原告若有不服，應繕具訴願書向
    被告提出後，由其層轉訴願管轄機關提起訴願）。原告遂於
    93年6 月24日繕具訴願書向被告表示不服，俾由其層轉訴願
    管轄機關提起訴願。豈料，被告於93年8 月31日以北稅法字
    第0930096381號函覆上揭「否准免徵房屋稅事件」之訴願案
    ，逕行改以復查案件處理。
  (七)被告自行作成88年至92年度房屋稅事件之復查決定部分：
    被告自行於93年12月15日以北稅法字第0930144414號復查決
    定書，作成駁回88年至92年度房屋稅事件。原告於94年2 月
    2 日，表示不服被告自行作成駁回88年至92年度房屋稅復查
    事件，並繕具訴願書逕向被告提起訴願。臺北縣政府於94年
    5 月18日以北府訴決字第0940112362號函附訴願決定書，駁
    回88年至92年度房屋稅事件（其訴願決定理由三略以：而訴
    願人於93年4 月8 日始向原處分機關申請免徵房屋稅，苟其
    主張符合停止課稅或免徵之事由，亦僅即93年4 月起減免，
    原處分機關補徵渠等88年至92年度之房屋稅並無不當）。原
    告不服，提起行政訴訟，案經鈞院以94年度簡字第646 號判
    決在案。
  (八)被告自行作成93年房屋稅事件之復查決定部分：
    被告復於93年12月14日以北稅法字第0930146168號函覆，就
    93年6 月24日「否准免徵房屋稅事件」之訴願案，不以訴願
    程序受理，再次逕行改以復查案件處理。被告自行於94年1
    月5 日以北稅法字第0940000370號復查決定書、94年1 月11
    日以北稅法字第0940001958號復查決定書、94年1 月26日以
    北稅法字第0940008099號復查決定書，分別作成駁回93年度
    房屋稅事件。原告於94年2 月3 日，表示不服被告自行作成
    駁回93年度房屋稅復查事件，並繕具訴願書逕向被告提起訴
    願。經臺北縣政府分別以94年5 月18日以北府訴決字第0940
    112360號訴願決定書、94年5 月17日以北府訴決字第094012
    3021號訴願決定書、94年5 月17日以北府訴決字第09401031
    24號訴願決定書，駁回93年度房屋稅事件。原告不服，遂提
    本件行政訴訟。
  (九)為此，請求原處分及訴願決定均撤銷。
三、被告答辯則以：
  (一)查本件系爭房屋前經臺北縣政府建設局核發70使字第1892號
    使用執照，上開執照記載用途為「戲院」，自70年完工時因
    漏未設籍，原並未課徵房屋稅，嗣原告等於93年3 月11日自
    動向被告申報房屋現值，被告遂依原告等所填報使用情形為
    「空置」，乃依財政部75年11月26日台財稅第7575088 號函
    釋「空置房屋，其使用執照所載用途為非住家用（包括營業
    用與非營業用）者，自75年7 月1 日起一律按非住家非營業
    用稅率課徵房屋稅」之意旨辦理，按非住家非營業用稅率核
    定原告等93年房屋稅，並無不合。至原告等主張因被告88年
    以前均未徵起房屋稅，渠等自不會向被告申請免徵乙節，經
    查系爭房屋是否有減免房屋稅之適用，又何時開始適用，該
    等有關課稅要件事實，多發生於原告等所得支配之範圍，渠
    等亦最為知悉，如原告等未提出申請，被告自無從知悉，按
    司法院釋字第537 號解釋：「．．．因租稅稽徵程序，稅捐
    稽徵機關雖依職權調查原則而進行，惟有關課稅要件事實，
    多發生於納稅義務人所得支配之範圍，稅捐稽徵機關掌握困
    難，為貫徹公平合法課稅之目的，因而課納稅義務人申報協
    力義務．．．」，原告等自應依規定於房屋建造完成或房屋
    稅減免原因、事實發生之日起30日內，向主管稅捐稽徵機關
    申報，俾使稅捐稽徵機關得據以正確核課系爭稅捐之協力義
    務。本件原告等未於系爭房屋建造完成之日起30日內向被告
    申報房屋稅籍，迄至93年3 月11日為辦理繼承登記始補申報
    ，被告遂按非住家非營業用稅率核定93年房屋稅並另案補徵
    未逾核課期間之88至92年房屋稅，原告等罔顧其未依規定申
    報，致系爭房屋於建造後均未繳稅之事實，反指謫被告未向
    其徵稅，致使其不知免徵之申請，顯然倒果為因，從而，原
    告等以被告未自行徵起而主張免除協力申報之義務，應不足
    採。
  (二)另原告等主張系爭房屋，自80年起即因災害緣故而積水，致
    無法使用迄今，依房屋稅條例第8 條規定停止課稅或依第15
    條第1 項第7 款規定應免徵房屋稅乙節，案經被告於93年11
    月10日派員實地勘查，除自外觀顯示該地下室連同地上建物
    之整體結構尚稱完整之外，且該棟房屋之1 至4 層樓現仍有
    居住之事實，此有現場拍攝照片附卷可稽。因此系爭房屋既
    非已達房屋稅條例第15條第1 項第7 款規定毀損面積佔整棟
    面積5 成以上，必須修復始能使用之程度，或已達同條第2
    項第4 款規定受重大災害，毀損面積佔整棟面積3 成以上不
    及5 成之程度，亦無同條例第8 條「房屋遇焚燬、坍塌、拆
    除至不堪居住之程度」所定情形，所主張積水應予免稅，於
    法無據，核無足採。
  (三)為此，請求駁回原告之訴。
四、本院判斷如下：
  (一)按「房屋遇有焚燬、坍塌、拆除至不堪居住程度者，應由納
    稅義務人申報當地主管稽徵機關查實後，在未重建完成期內
    ，停止課稅」；「私有房屋有左列情形之一者，免徵房屋稅
    ．．．七、受重大災害，毀損面積佔整棟面積5 成以上，必
    須修復始能使用之房屋。．．．」；「私有房屋有左列情形
    之一者，其房屋稅減半徵收．．．四、受重大災害，毀損面
    積佔整棟面積3 成以上不及5 成之房屋」；「依第1 項第1
    款至第8 款、第10款、第11款及第2 項規定減免房屋稅者，
    應由納稅義務人於減免原因、事實發生之日起30日內申報當
    地主管稽徵機關調查核定之；逾期申報者，自申報日當月份
    起減免」，分別為房屋稅條例第8 條、第15條第1 項第7 款
    、第2 項第4 款及第3 項所明定。
  (二)查系爭房屋因無設籍資料，多年來未經核課房屋稅，迄原告
    辦理原所有權人劉鄭記妹遺產稅申報時，始向被告補辦稅籍
    ，被告乃先予補徵88年至92年房屋稅，原告之一甲○○即於
    93年4 月8 日提出聲請書，主張系爭房屋自80年代起即因災
    害積水無法使用迄今，請求依房屋稅第15條第1 項第7 款予
    以免徵房屋稅。被告受理後，以同年5 月26日北稅財二字第
    0930033723號函予以否准。原告三人遂於同年6 月24日提出
    訴願書表明「右訴願人因不服原處分機關於93年5 月26日以
    北稅財二字第0930033723號函，否准坐落板橋市○○街99巷
    17號房屋聲請免徵房屋稅事件，謹於法定期限內依法提出訴
    願」，惟被告收受後未辨明原告提出訴願不服之原處分乃該
    否准免徵之處分，應依訴願程序辦理送交訴願機關，竟誤該
    訴願為對補徵88年至92年房屋稅處分不服，而以93年8 月31
    日以北稅法字第0930096381號函答復原告稱該訴願係屬「對
    於『核定稅捐』不服，應先踐行復查程序，是本案改以復查
    案件受理」，隨後即作成93年12月15日北稅法字第09301444
    14號復查決定書予以駁回，維持補徵處分。原告遂再於94年
    2 月2 日對此復查決定依序提出訴願、訴訟，均未獲變更。
    在此期間，被告另對原告作成核課系爭房屋93年度房屋稅之
    處分，原告獲悉後（繳款書似未經送達，而係經原告於同年
    9 月6 日赴被告處所洽公時獲知），即以93年9 月15日聲請
    書向被告表示不服，略謂：「．．地下室房屋，自80年代起
    即因災害原故而積水，致無法使用迄今，謹請鈞處依房屋稅
    條例第15條第1 項第7 款規定，准予再就93年度起仍應繼續
    免徵房屋稅。…說明：一、聲請人曾於93年4 月8 日即具文
    ，及依據房屋稅條例第15條第1 項第7 款規定辦理免徵房屋
    稅在案，且其聲請效力亦應及於以後年度。二、…豈料，9
    月6 日至鈞處洽公時，才發現93年度亦有開徵房屋稅之情事
    …」，被告據以進行復查程序，而以原告一人為一個復查案
    件處理，分別就系爭房屋93年房屋稅作成94年1 月5 日北稅
    法字第0940000370號、94年1 月11日北稅法字第0940001958
    號、94年1 月26日以北稅法字第0940008099號等3 件復查決
    定書，予以駁回。原告三人乃以94年2 月3 日訴願書表示不
    服，經訴願機關依序作成94年5 月18日北府訴決字第094011
    2360號、94年5 月17日北府訴決字第0940123021號、94年5
    月17日以北府訴決字第0940103124號等3 件訴願決定書，以
    實體理由駁回原告對該93年度房屋稅之訴願請求，乃有本件
    訴訟。此有原告甲○○93年4 月8 日聲請書、被告93年5 月
    26日北稅財二字第0930033723號函、原告93年6 月24日訴願
    書、被告93年8 月31日以北稅法字第0930096381號函、被告
    93年12月15日北稅法字第0930144414號復查決定書、原告94
    年2 月2 日訴願書、原告93年9 月15日聲請書、被告94年1
    月5 日北稅法字第0940000370號、94年1 月11日北稅法字第
    0940001958號、94年1 月26日以北稅法字第0940008099號等
    3 件復查決定書分別附於本院卷、原處分卷可稽。由上開核
    課暨救濟程序之始末，可知被告顯然疏漏原告93年6 月24日
    訴願書所為對於被告否准免徵處分不服之行政救濟程序，而
    未依訴願法第58條第3 項將訴願書附具答辯書送交訴願機關
    ，致原告不服否准免徵之處分，迄今未有訴願結果。
  (三)再查，本件訴願機關以系爭房屋因颱風水災造成積水，非因
    「焚燬」、「拆除」所致，且經被告93年11月10日派員實地
    勘查，建築物整體結構尚稱完整，亦未達「坍塌」程度；再
    者，原告僅陳述系爭房屋在未修復前無法使用，並未舉證是
    否已達不堪居住程度之相關證明，故尚不得依房屋稅條例第
    8 條之規定停止課稅，又縱認系爭房屋因水災造成損害而尚
    未修復，亦未達全棟5成 或3 成以上，即不符合免徵或減徵
    之規定等理由，駁回原告之訴願，固非無據。惟查，原告既
    已於93年度房屋稅開徵前，於93年4 月8 日提出免徵房屋稅
    之請求，經被告否准後仍在救濟程序中，訴願機關對於93年
    度房屋稅應否課徵、稅額若干，自應以該申請案件之結果以
    為斷，乃不僅未及注意及此，且對於被告否准免徵處分部分
    ，其調查義務是否完盡、法律適用有無違誤等爭議未置一詞
    ，顯然疏漏原告對免徵處分不服之訴願請求。
五、從而，訴願決定未及注意原告已對被告否准免徵房屋稅之處
    分請求救濟，關於系爭房屋之毀損程度、舉證責任已否履行
    、被告調查義務是否完盡、法律適用有無違誤等爭議猶多，
    該否准免徵之爭議未經訴願決定仍未有定論前，即遽認被告
    所為93年房屋稅復查決定為合法，尚有疏失，本件自應將訴
    願決定撤銷，著由訴願機關責令被告將原告不服否准免徵處
    分之訴願書送交，併對該否准處分有無違失予以審查，憑以
    審究本件93年房屋稅之爭議。本件為簡易訴訟事件，爰不經
    言詞辯論，逕為判決，併予敘明。
據上論結，本件原告之訴為有理由，爰依行政訴訟法第98條第3
項前段、第233條第1項、第236條，判決如主文。
中    華    民    國    95    年     7    月   26     日
                                第七庭法  官  李  玉  卿
上為正本係照原本作成。
本件以訴訟事件所涉及之法律見解具有原則性者為限，始得於本
判決送達後20日內向本院提出上訴狀並表明上訴理由，如已於本
判決宣示後送達前提起上訴者，應於判決送達後20日內補具上訴
理由（均按他造人數附繕本），且經最高行政法院許可後方得上
訴。
中    華    民    國    95    年     7    月   26     日
                                      書記官  楊  怡  芳


司法院資訊處製作；財團法人民間司法改革基金會備份。
